【裁判字號】    96,重上國,9
【裁判日期】    970422
【裁判案由】    國家賠償等
【裁判全文】
臺灣高等法院民事判決                 96年度重上國字第9號
上  訴  人  台北縣五股鄉公所
法定代理人  己○○
訴訟代理人  連耀霖律師
上  訴  人  台北縣政府
法定代理人  戊○○
訴訟代理人  廖學興律師
            江彥佐律師
            廖欣怡律師
被  上訴人  子○○
            丑○○
            庚○○
            壬○○
            癸○○
            寅○○
            卯○○
            辛○○
            丙○○
            乙○○
            丁○○
共      同
訴訟代理人  凌見臣律師
複  代理人  甲○○
上列當事人間請求國家賠償等事件，上訴人對於中華民國96年1
月26日臺灣板橋地方法院94年度重國字第12號第一審判決提起上
訴，被上訴人於本院為聲明之減縮，本院於97年4月8日言詞辯論
終結，判決如下：
    主      文
原判決不利於上訴人除確定部分外廢棄。
上開廢棄部分，被上訴人在第一審之訴及假執行之聲請均駁回。
第一審（除確定部分外），及第二審訴訟費用由被上訴人負擔。
    事實及理由
一、程序部分：
    (一)、被上訴人於起訴前，曾依國家賠償法（下稱國賠法）第
        2條第2項前段規定，分別向上訴人五股鄉公所、台北縣
        政府（以下各稱五股鄉公所、台北縣政府，二者則合稱
        上訴人）請求損害賠償，各經其等拒絕等情，有卷附五
        股鄉公所民國（下同）94年4月25日北縣五行字第09400
        05973號函、台北縣政府同年9月16日北府法賠字第0940
        341088號函檢附拒絕賠償理由書可憑（見原審卷第41至
        46頁），故被上訴人提起本件國家賠償訴訟，核與同法
        第10條第1項、第11條第1項前段規定相符，合先陳明。
    (二)、被上訴人於原審訴請上訴人連帶給付部分，於本院減縮
        為請求上訴人各付給付責任，其間有不真正連帶關係（
        見本院卷(二)第134頁），核屬聲明之減縮，與民事訴訟
        法第446條第1項、第255條第1項第3款規定相符，應予
        准許。
二、被上訴人起訴主張：系爭坐落台北縣五股鄉○○○段五股坑
    小段64-10、69-103地號土地（下稱系爭土地），係於72年1
    月4日各分割自同段64-1、69-1地號，且於66年間與鄰近之
    同段59、69地號，經編定為台北縣五股鄉都市計劃III─5號
    道路用地（下稱系爭道路）。嗣於77年間，五股鄉公所為興
    辦系爭道路拓寬工程所需，經奉報台灣省政府核准，於80年
    5月7日，由台北縣政府公告徵收系爭道路用地共計29筆土地
    ，卻因五股鄉公所承辦人員之故意或重大過失，及台北縣政
    府亦未予審核，而漏未辦理系爭土地之徵收補償，致伊等於
    87年間雖因繼承取得系爭土地所有權，卻受有尚未發放及領
    取土地補償費之損害；又系爭土地既因漏未辦理徵收，並非
    公用土地，現仍屬私有土地，五股鄉公所無使用系爭土地之
    正當權源，竟於88年間在系爭土地內，開挖排水溝及設置路
    燈，將系爭道路拓寬為台北縣五股鄉○○路○段108號縣道（
    下稱108縣道）；台北縣政府亦因承辦人員之故意或重大過
    失，未查明系爭土地尚未完成徵收作業程序，即於該土地內
    為108縣道之修建、養護及管理行為，致侵害伊等系爭土地
    之所有權，並受有無法使用該土地相當租金之損害等情。爰
    依國家賠償法第2條第2項前段、民法第179條，求為命上訴
    人(一)應連帶給付伊等新台幣（下同）722萬3814元，及加計
    自起訴狀繕本送達翌日起算之法定遲延利息；(二)自94年11月
    26日起至發放系爭土地補償費完竣之日止，逐年給付伊等按
    系爭土地申報總價年息10%計算之損害金之判決（原審除判
    決命(一)上訴人應連帶給付被上訴人141萬4336元，及加計自
    94年12月8日〈即起訴狀繕本送達翌日）起算之法定遲延利
    息；(二)上訴人應共同給付被上訴人207萬900元，及自94年12
    月8日起算之法定遲延利息；(三)上訴人應自94年11月26日起
    至系爭土地發放補償費完竣之日止，按月於每月26日連帶給
    付被上訴人5萬9036元外；駁回被上訴人其餘之請求，被上
    訴人對其敗訴部分，未聲明不服，且於本院為聲明之減縮）
    。並於本院聲明：上訴駁回。
三、上訴人則以：(一)台北縣政府部分：伊所屬人員依徵收時「土
    地徵收作業手冊」法令規定，就系爭道路用地之徵收作業，
    並無審查之義務，自無從得知系爭土地有漏未徵收之情事；
    況被上訴人於88年3月2日即已知悉漏未徵收系爭土地之情事
    ，其本件請求權已罹於時效；且，系爭土地於徵收前，本係
    既成道路，自有公用地役權關係之存在，伊就108縣道為修
    建、養護與管理之行為，並無故意或重大過失可言；(二)五股
    鄉公所部分：徵收土地前，伊所屬承辦人員曾將徵收土地清
    冊及地籍圖，函請新莊地政事務所校對無誤後，伊所屬人員
    始辦理系爭道路之徵收作業，自無故意或過失；又被上訴人
    自88年3月2日即已知悉系爭土地漏未徵收，至其等94年11月
    提起本訴，請求權業已罹於時效；又系爭土地本為既成道路
    ，自有公用地役權存在，伊亦未對108縣道為道路拓寬之行
    為，況台北縣政府對該縣道之維護、修建及管理之行為，亦
    與伊無涉，伊自無故意或過失不法侵害被上訴人系爭土地之
    所有權；各等語，資為抗辯。並於本院均聲明：(一)原判決不
    利於上訴人部分廢棄。(二)上開廢棄部分，被上訴人在第一審
    之訴及假執行之聲請均駁回。
四、查，(一)被上訴人係系爭土地之共有人；(二)五股鄉公所為興辦
    系爭道路拓寬工程之需，經奉報台灣省政府核准，並經台北
    縣政府於80年5月7日，公告徵收系爭道路用地計29筆土地時
    ，漏未辦理系爭土地之徵收補償；(三)系爭道路範圍包含系爭
    土地在內等情，有卷附土地登記謄本、台灣省政府77年8月
    23日府地四字第89461號函、台北縣政府80年5月7日八十府
    地四字第111466號函可憑（見原審卷第12至13頁、第63至64
    頁），並為兩造所不爭執（見本院卷(二)第92至93頁），堪信
    為真。
五、本院應審究者為(一)上訴人所屬人員有無故意或過失不法侵害
    被上訴人之權利，致其等受有損害？(二)本件國家賠償請求權
    有無罹於時效？(三)上訴人是否無法律上原因而受有利益，致
    被上訴人受有損害？茲分別論述如下：
(一)、上訴人所屬人員有無故意或過失不法侵害被上訴人之權利，
    致其等受有損害？
  1.按國賠法第2條第2項前段所定：公務員於執行職務、行使公
    權力時，因故意或過失不法侵害人民自由或權利者，國家應
    負損害賠償責任，應具備(1)行為人須為公務員、(2)須為執行
    職務行使公權力之行為、(3)須係不法之行為、(4)須行為人有
    故意過失、(5)須侵害人民之自由或權利、(6)須不法行為與損
    害之發生有相當因果關係之要件，始足相當（最高法院90年
    度台上字第371號判決意旨參照）。
  2.被上訴人主張：系爭土地因漏未徵收，並非屬公用土地，五
    股鄉公所無正當使用系爭土地之權源，竟將系爭道路（含系
    爭土地在內），逕行拓寬為12公尺路寬之108縣道，則其所
    屬人員於執行道路拓寬職務時，自有故意或過失不法侵害伊
    等系爭土地之所有權云云。惟查：
    (1)、108縣道自60年發布都市計畫以來，至今皆為計畫道路
        ，計畫道路寬為12公尺，期間並未有路寬之個案變更，
        故67年、75年、86年、90年之計畫路寬皆為12公尺等情
        ，有卷附台北縣政府住宅及城鄉發展局95年10月3日北
        城開字第0950695887號書函、台灣省鄉道○路（海湖-
        三重）路線路基及通阻調查表可稽（見原審卷第309頁
        、第312至314頁）；核與被上訴人所提出之「五股誌內
        文記載，系爭道路本即路寬為12公尺相符（見原審卷第
        21頁）；再對照系爭縣道於68年、85年所拍攝之航照圖
        以觀，該縣道之道路寬度均未有變更（見本院卷(二)第87
        至88頁），且該縣道兩旁之房屋自60年起即已存在至今
        （見本院卷(二)第6至22頁門牌資料查詢、第140至151頁
        照片及地籍圖）等情以觀，足見系爭道路之路寬本即為
        12公尺，並未因五股鄉公所執行都市○○○○○道路變
        更為「108縣道」，而有拓寬或變更原有道路寬度之情
        事至明。
    (2)、依上說明，系爭道路既本為12公尺路寬之道路，並未因
        五股鄉公所執行都市○○○○○道路變更為108縣道，
        致路寬有所變更，則五股鄉公所所屬人員於承辦道路拓
        寬職務時，自無故意或過失將系爭道路拓寬，致不法侵
        害被上訴人系爭土地之所有權甚明。是被上訴人以系爭
        土地因漏未徵收，目前仍屬私有土地為由，主張五股鄉
        公所所屬人員於辦理108縣道拓寬工程時，無權使用系
        爭土地，卻將系爭道路予以拓寬，致侵害伊等系爭土地
        之所有權云云，顯無可取。
  3.被上訴人另主張：系爭道路用地於77年間，既係為拓寬道路
    寬度而辦理徵收作業，則該道路之路寬顯非目前108縣道之
    路寬12公尺云云，固據提出台灣省政府77年8月23日府地四
    字第89461號函為證（見原審卷第63頁）。然查，系爭道路
    於辦理徵收前，本即為路寬12公尺之道路，嗣因五股鄉綜合
    發展計畫中，擬將該12公尺路寬之道路，拓寬為「20公尺」
    路寬之道路，因而辦理系爭道路用地徵收等情，此觀被上訴
    人所自提之「五股誌」內文列載五股都市○○道路規模一覽
    表（77年）、五股鄉綜合發展計畫中運輸計畫一覽表（77年
    ）自明（見原審卷第21頁）。故被上訴人以系爭道路既係為
    拓寬道路，而辦理道路用地徵收為由，主張系爭道路之路寬
    本非為目前108縣道之路寬12公尺云云，即無可取。
  4.被上訴人又主張：系爭土地既因漏未徵收，並非屬公用土地
    ，目前仍屬私有土地，台北縣政府並無使用系爭土地之正當
    權源，竟於系爭土地內，為108縣道之修建、養護及管理行
    為，不法侵害伊等系爭土地之所有權，應負國家賠償責任云
    云。但查：
    (1)、都市計劃內供公眾通行之既成道路，係有公用地役關係
        之存在；雖土地所有人仍保有其所有權，然所有權之行
        使應受其限制，自不得違反供公眾通行之目的（最高法
        院70年度台上字第1713號判決意旨參照）。
    (2)、承前所述，系爭道路自60年起即為12公尺路寬之道路，
        且道路兩旁之房屋亦係自60年間即已存在至今；且系爭
        土地本即位於108縣道（即中興路4段內），自72年1月4
        日登載地目為「道」乙節，亦有卷附土地登記謄本可參
        （見原審卷第12頁、第15頁），並為被上訴人所不爭執
        ，足證系爭土地於60年間即係供公眾通行之既成道路已
        明。
    (3)、由此可知，系爭土地既位於系爭道路內，且本為供公眾
        通行之既成道路，則國家機關對於系爭土地，自有公用
        地役權關係之存在。雖系爭土地因未徵收，現仍屬私有
        土地，惟因國家機關對於系爭土地，既有公用地役權關
        係存在，故被上訴人對於該土地已無從自由使用收益，
        形成因公益而特別犧牲其財產上之利益，僅係國家應依
        法律規定辦理徵收予以補償問題而已，自與國賠法第2
        條第2項前段規定，公務員於執行職務行使公權力時，
        因故意或過失不法侵害人民權利，國家應負賠償責任無
        涉（司法院大法官會議解釋第400號意旨參照）。故被
        上訴人以系爭土地現仍為私有土地為由，主張台北縣政
        府無使用系爭土地之正當權源，竟於系爭土地內，為10
        8縣道之修建、養護及管理之行為，致侵害其等系爭土
        地之所有權，應負國家賠償責任云云，要無可採。
  5.被上訴人再主張：系爭土地因漏未徵收，並非公用土地，目
    前仍屬私有土地，五股鄉公所竟於系爭土地內開挖水溝及設
    置路燈，致侵害伊等系爭土地之所有權云云。但查，系爭土
    地自60年間本即為既成道路，業如前述，則五股鄉公所對於
    系爭土地自有公用地役權關係之存在，被上訴人對於系爭土
    地即不得為使用收益，縱五股鄉公所為公益目的，而於系爭
    土地內，開挖水溝、設置道路，亦無侵害被上訴人系爭土地
    所有權可言。況該108縣道之養護單位委由交通部公路總局
    第一區養護工程處代為養護，且關於該縣道內主體設施（包
    含公路之路基、路面、排水溝渠、行車安全設備等）一併由
    該處代為修建、養護與管理等情，為兩造所不爭，足見該10
    8縣道修建、養護及管理，要與五股鄉公所無關。
  6.至被上訴人雖曾於原審主張五股鄉公所辦理徵收系爭道路用
    地作業時，漏未徵收系爭土地；台北縣政府為該所之上級機
    關，亦有未予審核之疏失；故其等所屬承辦人員於執行徵收
    作業之職務，顯有故意或過失等情，業經原審以漏未徵收土
    地係屬行政裁量範圍，不得以漏未徵收即謂徵收機關有故意
    或過失為由，予以駁回被上訴人此部分之主張（見原判決理
    由五之(一)），未據被上訴人聲明不服（見本院卷(二)第133至
    134頁），故此部分本院自無庸再予以審理、論斷，併此敘
    明。
  7.綜上，系爭道路（含系爭土地在內）於60年間即為既成道路
    ，則上訴人對於系爭道路，自有公用地役權關係之存在，上
    訴人於該土地內為修建、養護或管理之行為，自無故意或過
    失不法侵害被上訴人系爭土地之所有權；且系爭道路（含系
    爭土地在內）之路寬12公尺，並未因都市計畫變更為108縣
    道，致該道路之路寬有所拓寬或變更，五股鄉公所之人員，
    自無於辦理道路拓寬作業時，有何故意或過失行為，致侵害
    被上訴人系爭土地之所有權。
(二)、本件國家賠償請求權有無罹於時效？
    承前所述，上訴人所屬人員既無故意或過失之行為，則其等
    即無庸依國賠法第2條第2項前段規定，負國家賠償責任。是
    以，本件國家賠償請求權有無罹於時效乙節，本院自不再予
    以審究。
(三)、上訴人是否無法律上原因而受有利益，致被上訴人受有損害
    ？
    被上訴人主張：系爭土地因漏未徵收，並非公用土地，目前
    仍為私有土地，則上訴人無正當權源而占用該土地，作為道
    路使用，而受有利益，致伊等受有無法使用系爭土地之損害
    ，自應依民法第179條規定，給付伊等相當租金之損害云云
    。惟查：
    1.私有土地實際供公眾通行數十年之道路使用，公法上應認
      為已有公用地役關係存在，其所有權之行使應受限制，土
      地所有人不得違反供公眾通行之目的而為使用。而既成道
      路符合一定要件而成立公用地役關係者，其所有權人對土
      地既已無從自由使用收益，形成因公益而特別犧牲其財產
      上之利益，國家自應依法律之規定辦理徵收補償，各級政
      府如因經費困難，不能對上述道路全面徵收補償，有關機
      關亦應訂定期限籌措財源逐年辦理或以他法補償其損失，
      固經司法院大法官會議釋字第400號解釋在案；惟既成道
      路之使用既係公法上之公用地役關係，其補償關係自屬公
      法上之權利義務，此公用地役關係存續時，於此公用目的
      範圍內，要無私法上不當得利之問題（最高法院88年度台
      上字第3479號判決意旨參照）。
    2.如前所陳，系爭土地自60年間本為既成道路，上訴人就系
      爭土地自有公用地役權關係存在，則上訴人就系爭土地僅
      應依法律規定，予以徵收補償，要無成立不當得利可言。
    3.另上訴人業已呈報徵收補償中央主管機關即內政部，擬准
      予逐年編列預算給付被上訴人系爭土地補償費乙情，有卷
      附台北縣政府93年7月13日北府工新字第0930452631號函
      、同府93年12月7日北府工新字第0930807908號函檢附編
      列預算表與簽呈、行政院93年12月1日院台建字第0930055
      438號函、台北縣政府94年1月14日北府工新字第0940006
      841號函足稽（見原審卷第78至93頁）。由此以觀，上訴
      人既已擬逐年編列預算給付被上訴人系爭土地補償費，則
      被上訴人因系爭土地為既成道路，而無法使用該土地之損
      害，即可獲得填補（司法院大法官會議解釋第400號意旨
      參照）。故被上訴人主張其等因系爭土地漏未徵收，致受
      有無法使用系爭土地之損害，除提起本訴外，已無其他途
      徑可獲得填補云云，容有誤會，併此陳明。
六、從而，被上訴人本於國賠法第2條第2項前段、民法第179條
    規定，請求(一)上訴人應各給付被上訴人141萬4336元，及加
    計自94年12月8日〈即起訴狀繕本送達翌日）起算之法定遲
    延利息，如其中一人已為給付，另一人即免給付義務（被上
    訴人於原審訴請上訴人連帶給付部分，於本院減縮請求為上
    訴人應負不真正連帶給付責任，則被上訴人原訴請上訴人連
    帶給付部分，已因減縮請求而告確定）；(二)上訴人應共同給
    付被上訴人207萬900元，及自94年12月8日起算之法定遲延
    利息；(三)上訴人應自94年11月26日起至系爭土地發放補償費
    完竣之日止，按月於每月26日連帶給付被上訴人5萬9036元
    ；均為無理由，不應准許，其等就該部分所為假執行之聲請
    亦失所附麗，應併予駁回。原審就此部分判命上訴人給付，
    並為假執行之宣告，尚有未洽。上訴意旨指摘原判決此部分
    不當，求予廢棄改判，為有理由。爰由本院將原判決此部分
    ，予以廢棄改判。
七、本件事證已臻明確，兩造其餘之攻擊或防禦方法，經本院審
    酌後認均與本件之結論無涉，茲不再一一論列，併予敘明。
八、據上論結，本件上訴為有理由，依民事訴訟法第450條、第
    78條、第85條第1項前段，判決如主文。
中    華    民    國    97    年    4     月    22    日
                    民事第十三庭
                        審判長法  官  黃嘉烈
                              法  官  高鳳仙
                              法  官  楊絮雲
正本係照原本作成。
如不服本判決，應於收受送達後20日內向本院提出上訴書狀，其
未表明上訴理由者，應於提出上訴後20日內向本院補提理由書狀
（均須按他造當事人之人數附繕本）上訴時應提出委任律師或具
有律師資格之人之委任狀；委任有律師資格者，另應附具律師資
格證書及釋明委任人與受任人有民事訴訟法第466條之1第1項但
書或第2項（詳附註）所定關係之釋明文書影本。
中    華    民    國    97    年    4     月    22    日
                              書記官  鄭淑昀
附註：
民事訴訟法第466條之1（第1項、第2項）：
對於第二審判決上訴，上訴人應委任律師為訴訟代理人。但上訴
人或其他法定代理人具有律師資格者，不在此限。
上訴人之配偶、三親等內之血親、二親等內之姻親，或上訴人為
法人、中央或地方機關時，其所屬專任人員具有律師資格並經法
院認為適當者，亦得為第三審訴訟代理人。


司法院資訊處製作；財團法人民間司法改革基金會備份。
